臺灣桃園地方法院民事判決　　　　　　 94年度簡上字第125號
上　訴　人
即被上訴人　宏海傢俱有限公司
法定代理人　乙○○
訴訟代理人　呂理胡　律師
被上訴人
即上訴人　　甲○○
上列當事人間給付保證金等事件，兩造對於中華民國94年5 月4
日本院桃園簡易庭93年度桃簡字第968 號第一審判決，各自提起
上訴，本院於96年12月4 日言詞辯論終結，判決如下：
    主      文
原判決關於命宏海傢俱有限公司給付部分，及該部分假執行之宣
告，暨訴訟費用之裁判均廢棄。
上開廢棄部分，甲○○在第一審簡易之訴駁回。
甲○○上訴駁回。
第一、二審訴訟費用由甲○○負擔。
    事實及理由
一、本件上訴人即被上訴人甲○○（下稱上訴人甲○○）聲明求
    為判決：(一)、原判決不利於上訴人甲○○之部分廢棄。(二)、
    前項廢棄部分，請求判決被上訴人即上訴人宏海傢俱有限公
    司（下稱上訴人宏海公司）應再給付上訴人甲○○新台幣（
    下同）161,755 元，及自民國93年6 月26日起至清償日止按
    年利率5 ﹪計算之利息。(三)、駁回上訴人宏海公司之上訴。
    上訴人宏海公司則聲明求為判決：(一)、原判決不利於上訴人
    宏海公司部分廢棄。(二)、上開廢棄部分，上訴人甲○○在第
    一審之訴駁回。(三)、駁回上訴人甲○○之上訴。
二、上訴人甲○○起訴主張：
(一)、上訴人甲○○與上訴人宏海公司於92年間投資開設宏海公司
    中壢店及鶯桃店。雙方未約定如何出資，只約定由雙方各自
    先墊付後再拆帳。若有賺錢就均分，每個人出資一半。代表
    人仍是乙○○，但由甲○○負責看店，利潤一人一半。92年
    12月間上訴人宏海公司提議結束營業，經上訴人甲○○同意
    雙方於92年11月25日曾結算．並書結算書，但該次結算只是
    結算「桃園縣文化局桃園館辦公空間」之辦公傢俱採購工程
    （下稱文化局工程），兩造間合作之中壢店尚未結算。中壢
    店之傢俱僅3 件為桃園店送過去的，其餘為其他廠商送交之
    貨物，中壢店遷移至桃園後，並未售出任何傢俱即結束營業
    。當時尚有存貨遭上訴人宏海公司搬回桃園本公司或銷售，
    計有323,510 元，故上訴人宏海公司應退還一半的存貨即16
    1, 755元予上訴人甲○○。其次，上訴人甲○○借上訴人宏
    海公司的牌投標文化局工程，繳付工程款5 ﹪之押標金即80
    ,0 00 多元，得標後該筆押標金改為履約保證金，並變更為
    工程款之10% ，合計共162,000 元。惟雙方於92年11月25
    日結算時，未將此筆保證金結算進去，扣除上訴人宏海公司
    已墊付之防水費用49,046元後，上訴人宏海公司尚應退還上
    訴人甲○○112,954 元。
(二)、就兩造爭執之點說明如下：
１、兩造就宏海公司中壢店之經營是否為合夥關係？若是，上訴
    人宏海公司可否為合夥事業之合夥人？其與上訴人甲○○間
    之合夥契約效力如何?
(1)、上訴人甲○○於原審一再陳明，兩造間之法律關係並非屬於
    合夥關係，蓋合夥有股份，但兩造間並無股份，且合夥人對
    於合夥財產乃公同共有。
(2)、但兩造僅就中壢店合作，上訴人甲○○對於桃園店或其他屬
    於上訴人宏海公司之財產並無共有關係（因桃園店、中壢店
    法律上全部均登記為上訴人宏海公司名義，無可分之關係，
    若兩造為合夥關係，不論普通合夥或隱名合夥，上訴人甲○○應對於上訴人宏海公司全部營業均有合夥關係，但事實並
    非如此，上訴人宏海公司亦從未承認兩造為此等關係），自
    不構成合夥。
(3)、本案兩造合作方式乃口頭約定，資金一人一半，利潤一人一
    半。參照原證10雙方結算表下方：（1） 中壢電話117115之
    一半5855，記帳費8 個月×1500＝12000 ÷2 （一半）＝
    6000，以及上訴人宏海簽「存」字的計算表……等等都是「
    一人一半」……。
２、92年11月25日兩造結算的範圍是否包含上訴人甲○○所指庫
    存款323,509 元？上訴人甲○○關於該部分請求是否有理由
    ？
(1)、文化局工程投標的押標金是投標價總價的5 ﹪，押標金須附
    於標封內且其他資格均須符合才能參與開標。得標後工程履
    約保證金為得標價總價的10﹪即161,938 元，（半數為
    80,969元），補足後合約成立才可申報開工。繳納保固金為
    完工總價的5 ﹪即92,790元（半數為46,395元），工程完工
    驗收合格後，才能領取工程款及退保證金。驗收合格滿1 年
    後（本工程之保固期），工程無瑕疵才可領取保固金。
(2)、第一審原證10所記載各款項之分析，不包括最上面記載之16
    0,000 元和90,000元，此詳見原判決第6 頁至第8 頁，故關
    於押標金與保證金確未列入原證10之結算，乃明確之事實。
    而該採購案既為上訴人甲○○借名投標，且費用全數為上訴
    人甲○○支付，上訴人宏海公司更已依借名投標慣例取得一
    定利益，自無再與上訴人甲○○平分之理。
(3)、依原審原證10結算書，上訴人甲○○已經明確解釋該等金額
    之計算過程（原審原告準備書(四)狀），可證並未包含履約保
    證金、保固金在內。
(4)、上訴人宏海公司復指該結算書上所載「曾80,000」為履約保
    證金之半數云云，但履約保證金為162,000 元，其半數並非
    80,000元。且若80,000元為履約保證金之半數，和前開(1)所
    述金額不符，其餘2 筆45,000元、85,000元又如何解釋？
(5)、上訴人宏海公司一直主張說明上訴人甲○○領取的1,596,16
    5 元包括保證金及保固金（保證金包括押標金），主要係因
    在雙方結算表左上角上訴人宏海公司寫有「押金160,000 」
    、「押金90,000」，也許上訴人宏海公司寫久了忘記，也許
    貪得無厭，妄想別人會忘記，或企圖混淆視聽。但無論如何
    只要依原計算「過程」加以驗證（如原證10），首先，上訴
    人甲○○領取的金額1,596,165 元，雙方算到個位數。其次
    ，從計算過程中均無牽涉到押金160,000 元、押金90,000元
    兩筆金額，以及160,000 元、90,000元和實際保證金、保固
    金之金額不符，第一筆80,000元為160,000 元之一半，第二
    筆為90 ,000 元之一半，第三筆85,000元便無法掰了（請問
    上訴人宏海公司如何解釋此筆數額？）。可證明上訴人甲○○領取的1,596,165 元不包括前開保證金及保固金在內。
(6)、92年11月25日兩造結算既然不包含上訴人宏海公司法定代理
    人簽字承認之中壢店庫存款323,509 元在內，自然應就該庫
    存款之半數給付上訴人甲○○。
(7)、中壢店庫存款323,509 元有上訴人宏海公司法定代理人親筆
    簽「存」表示確認（原證7） ，可見為庫存款無誤。上訴人
    宏海公司否認有提及庫存款，根本與證據資料不符。
(8)、上訴人宏海公司訴代呂理胡律師93年3 月5 日函亦稱：「甲○○先生曾於92年11月25日與黃女士共同會算公司帳務」，
    可見上訴人宏海公司當時承認兩造有合作關係，並已進行結
    算甚明，不容事後藉口否認。
(9)、上訴人宏海公司93年2 月對於假扣押之抗告狀，亦自承：「
    雙方於民國92年11月25日已針對工程款結算，並已經相對人
    簽名確認無誤」，可見兩造確已有結算行為。
(10)、至於庫存款323,509 元，上訴人甲○○得否請求半數，如原
    證7 「中壢店之開辦費」之計算，上訴人宏海公司為何自己
    也作該等主張（即半數之主張）？另外從上訴人宏海公司一
    再主張押標金、保固金等有結算半數云云，即可間接推知兩
    造之約定確為一人一半。因此，上訴人宏海公司主張文化局
    工程款保固金、保證金等雖無理由，但可反證兩造就中壢店
    之合作關係，確實為一人一半無誤。
３、桃園縣文化局的工程實際上是由何人來施作？該案的押標金
    及保證金由何人支付？上訴人宏海公司給付給上訴人甲○○
    之1,596,165 元是否包含前開押標金及保證金？
(1)、上訴人宏海公司93年11月於原審提出之民事答辯狀第3 頁第
    4 行起明白記載：「又民國92年間，原告向答辯人表示欲借
    用答辯人合法登記之商號，投標『桃園縣文化局桃園館辦公
    空間』之辦公家俱採購案」。可見上訴人宏海公司已自認該
    採購案為上訴人甲○○借用渠名義投標。依民事訴訟法第27
    9 條第1 項，上訴人甲○○關於借用名義投標採購案之事實
    無庸舉證。
(2)、該工程既然是上訴人甲○○借用上訴人宏海公司名義投標，
    實際當然是上訴人甲○○施作，且上訴人甲○○具有土木技
    師專業資格，對於工程施工比上訴人宏海公司更具專業，豈
    有可能是由上訴人宏海公司所言，由上訴人宏海公司法定代
    理人之女兒等施作。
(3)、原判決亦指出：「被告之法定代理人於本院最後言詞辯論期
    日時陳稱：『原告說有文化局的工程，他要借用被告公司名
    義來標』等語，核與原告上開陳述相符，自堪信原告主張是
    其個人借用被告公司名義標取工程，而與被告成立無名之借
    名契約，與本件中壢店之合作無關，應為可採」（原判決第
    5 頁(三)、(1)） ，足見上訴人個人借名投標乃明確事實。
(4)、依原審卷證資料，既然文化局工程乃上訴人甲○○個人借用
    上訴人宏海公司名義投標，乃明確之事實，何來：「實際上
    是兩造合夥成立之中壢分公司借牌所標」可言？
(5)、何況，中壢店不過為上訴人宏海公司之分公司，因營業項目
    不符，根本沒有投標資格，豈可能是「中壢分公司借牌所標
    」？而且上訴人宏海公司以自己名義投標即可，何須再多此
    一舉以分公司名義投標？
(6)、從原證10之記載可知，該項工程所有款項均由上訴人甲○○
    支付，而上訴人宏海公司墊付部分517,013 元於結算時已經
    結清。若上開工程非由上訴人甲○○支付，上訴人宏海公司
    豈可能將剩餘之全部工程款給付上訴人甲○○？其理甚明。
    上訴人宏海公司所謂有支付工程款云云，實為無稽之談。
(7)、93年11月15日於原審，上訴人宏海公司訴訟代理人已承認押
    標金162,000 元「是原告墊付」，可見押標金162,000 元原
    告所付無誤，事後否認，顯無理由。
(8)、上訴人宏海公司既然於原審已自認該採購案伊始乃上訴人甲○○借名投標，豈有投標時即一人一半之理？可見上訴人宏
    海公司所言根本與一般經驗不符。
(9)、上訴人甲○○於92年7 月9 日在桃園板信商銀上訴人甲○○
    設於上海商業儲蓄銀行之帳戶（帳號00000000000000）領款
    95,0 00 元，換成銀行本票（總工程款之5 ﹪，約80,000多
    元，並非95,000元，多餘款項為上訴人甲○○自用）進行投
    標，92 年7月16日則在縣政府附近銀行再領取100,000 元以
    補足保證金162,000 元（上證2 ，同樣並非100,000 元全數
    用以繳納保證金，多餘款項為上訴人甲○○自用），可證投
    標及保證金全部均為上訴人甲○○繳納無誤。
(10)、至於上訴人宏海公司給付給上訴人甲○○之1,596,165 元是
    否包含前開押標金及保證金，已如爭點2 所述，從原證10之
    分析可明確證明並未包含押標金及保證金在內。且既然是借
    用名義投標，依一般經驗可知，沒有就此部分一人一半之理
    。
４、桃園縣文化局工程支出的費用由何人支付？上訴人宏海公司
    所主張支付員工公司電話費、貨車維修費、油費、發票差額
    、勞工安全衛生費等，上訴人甲○○尚未與之結算，是否有
    理由？上訴人甲○○主張除其中已清償的代墊款396,013 元
    外均由其支付是否屬實？
(1)、如原審原證10，桃園縣文化局工程款共支出1,686,273 元，
    工程款大都由上訴人甲○○支付，但因上訴人甲○○有時不
    在桃園，方託上訴人宏海公司代墊，代墊款396,013 元，在
    原證10計算時亦已記明扣除。
(2)、因此除上開上訴人宏海公司代墊款396,013 元外，其餘工程
    款均由上訴人甲○○支出。若非如此，上訴人宏海公司豈可
    能將剩餘之全部工程款給付上訴人甲○○？其理甚明。上訴
    人宏海公司所謂有支付工程款云云，實為無稽之談。
(3)、上訴人宏海公司法定代理人96年11月12日自承：「文化局的
    工程我們約定先都開甲○○的票」，既然是開上訴人甲○○
    的票，當然表示工程是上訴人甲○○實際施作、負責，而相
    關費用當然也都是上訴人甲○○支出。
(4)、投標單乃由上訴人宏海公司之法定代理人所寫，可見上訴人
    宏海公司瞭解工程內容，因此，雙方結算表也是由其書寫，
    對於小包的承包金額及電話費、記帳費、罰單等，對於上訴
    人宏海公司有利的事項，均已詳細記載。由此可證，若還有
    其他款項，上訴人宏海公司絕無在結算時，不加以計入或保
    留之理。上訴人宏海公司臨訟方提出所謂事後支付部分工程
    款云云，又未提出實際支出憑證，毫無可信。
(5)、依一般工程慣例，於得標後，全部工地大都發包出去給小包
    做，工地只需要一個人管理就好（視看工程大小，一般5,00
    0 萬以下1 至2 人，一億以上2 至3 人…，本工程只100 餘
    萬，上訴人甲○○一人足矣），上訴人宏海公司自稱出全部
    人力物力云云，請看丙○○的行程表【民事上訴理由狀（六
    ）】，丙○○到工地僅兩三天，車輛都是丙○○在使用，上
    訴人宏海公司有出什麼人力物力？除了結算書代墊30餘萬元
    外（000000-00000 =307013），但上訴人前後匯款100 多萬
    元及上訴人宏海公司猶積欠上訴人甲○○20餘萬元？可證上
    訴人宏海公司所謂由該公司出人力物力云云，根本與事實不
    符。
(6)、丙○○作證及錦鍾實業股份有限公司人員出庭作證時，均說
    沒看到己○○，己○○出庭作證時，上訴人甲○○曾問楊女
    如防火棉的包裝，施工細節及何處漏水等工地事宜，但楊女
    均無法作答，如其為工地主任，且有實際前往工地，何以這
    些問題她都不會回答？既然答不出來，就表示是沒去工地，
    更非工地主任。
(7)、因此，上訴人宏海公司所謂丙○○、呂慧蘭（根本沒去工地
    ）、己○○的工資及車輛等，根本是虛構。
(8)、至於發票差額35,000元更是好笑，有借牌經驗者皆知，進帳
    發票及支出（付給業主即文化局）的發票是可以互相扣抵的
    。上訴人甲○○以前亦已算過，本項上訴人宏海公司明明已
    經超收。另外昇呈公司18萬元甚為好笑，文化局工程昇呈公
    司全部出工人數僅大工10工（一工2,000 元）、小工6 工（
    為戊○○之子，當時為國中生一工最多1,000 元），而且大
    多數是10點之後才上工。另外購買一些插座、電線，竟需18
    0, 000元加上已付64,000元，共244,000 元？而且昇呈公司
    兩次非常類似的「報價單」（非「合約」）合計僅報價160,
    00 0餘元。故這收費是否合理，只要配合竣工圖請人評估，
    就知道該等價格非常離譜。若上訴人宏海公司確實有該等支
    出，請拿出支付證明及昇呈公司的發票為憑。
三、上訴人宏海公司則以：
(一)、上訴人甲○○與上訴人宏海公司之法定代理人乙○○前為男
    女朋友關係，92年間上訴人甲○○向乙○○表示欲與乙○○
    合夥開設宏海公司中壢分公司，乙○○亦表同意，然因乙○○需負責上訴人宏海公司之業務，遂由上訴人甲○○負責宏
    海公司中壢分公司業務，詎該分公司經營不善虧損連連，乙○○多次請求上訴人甲○○交付帳冊查核及合夥結算，上訴
    人甲○○均置之不理。92年間上訴人甲○○向乙○○表示欲
    借用上訴人宏海公司名義投標文化局工程，詎其無法如期給
    付廠商貨款，致使廠商向上訴人宏海公司追討貨款，遂與上
    訴人甲○○協議改為合夥（此部分於95年10月25日準備程序
    中更正為自始即為合夥關係）。
(二)、就宏海公司中壢店與上訴人甲○○之合營方式其契約性質應
    屬民法第667 條之合夥契約。依公司法第13條規定「公司不
    得為合夥事業之合夥人」，是本件合夥契約無效。退步言之
    ，縱合夥契約之當事人係兩造，且兩造之合夥契約有效，但
    兩造合意解散合夥事業後，未進行清算程序，依民法第682
    條第1 項規定上訴人甲○○不得請求合夥財產之分析。
(三)、上訴人甲○○雖主張中壢店有庫存款，而以進貨明細表為證
    云云，惟查：１、92年5 月27日以後中壢店尚在營業，上訴
    人宏海公司仍支付廠商多筆款項，有同年6 、7 月宏海公司
    支出證明單可以證明，足以證明上訴人甲○○所提出92 年3
    月2 日至92年5 月2 日止存貨明細表，並非中壢店之存貨，
    上訴人甲○○所謂庫存款僅為當時中壢店進貨明細表之暫定
    款而已。２、另查上訴人甲○○所主張結算之所謂323,509
    元明細表部分，是宏海公司中壢店之開幕初期進貨款。(1)關
    於所謂「庫存款」部分：上訴人宏海公司否認有任何庫存款
    存在，上訴人甲○○所提存貨簿乃是中壢店開幕之初92年3
    月28日起之進貨明細表，而上訴人宏海公司於94年3 月17日
    所提之答辯狀中壢店進出貨紀錄表中亦是由同人筆跡製作之
    明細表，其記載日期相同且其表中詳細記載進貨廠商、寄賣
    廠商或廠商展示品，其中更有上訴人宏海公司法定代理人之
    自用傢俱，這部分亦有載貨司機丙○○可為證明，所以上訴
    人甲○○所謂「原證6 」為存貨簿並不實在。然而上訴人甲○○所提「原證15」進貨紀錄表中部分日期為空白記載，惟
    於92年5 月27日宏海公司中壢店之估價單，92年6 月11日鋅
    春企業有限公司對宏海公司中壢店之銷貨單，92年6 月12日
    宏海公司桃園店送中壢店之送貨單，92年6 月13日宏海公司
    桃園店送中壢店之送貨單，92年6 月14日新世發傢俱對宏海
    公司中壢店之出貨單，92年6 月20日宏海公司中壢店之估價
    單，92年6 月21日宏海公司中壢店之估價單，92年6 月26日
    鋅春企業有限公司對宏海公司中壢店之銷貨單，92 年7月29
    日宏海公司中壢店之估價單，為何上訴人甲○○皆無記載於
    其所提之原證15表中呢？由此可知，上訴人甲○○所提原證
    15 進 貨紀錄表之明細表既不完整且亦不正確。(2)、另上訴
    人甲○○所提原證6 存貨簿乃是開幕之初之92年3 月28日至
    92 年6月6 日之進貨明細表，嗣後賣出之貨品並未自表上刪
    除，而中壢店貨品皆上訴人甲○○在出賣，且渠未交出貨款
    也未結算自不能直接向上訴人宏海公司要求分取進貨之貨款
    。渠所謂之「32萬之庫存款表」，乃是中壢店開幕之初之進
    貨明細表，該表中記載商品包含有進貨廠商、寄賣廠商或廠
    商提供之展示品，其中更有上訴人宏海公司法定代理人乙○○之自用傢俱，所以上訴人甲○○所謂「原證6 」為結算時
    存貨款並不實在，至多僅為當時中壢店進貨明細表之存貨款
    而已。
(四)、本件文化局工程實際上由上訴人宏海公司參與施作，上訴人
    宏海公司給付上訴人甲○○之1,596,165 元已包含文化局工
    程之押標金、保固金：
１、兩造之間並非借名契約而是合夥關係，此自文化局工程的投
    標過程中可知，上訴人宏海公司從投標到完成工程期間全程
    全力並出資參與，以上訴人宏海公司之人力、物力投注此工
    程上，若僅是借牌給上訴人甲○○又何須投注這麼多的人力
    和物力和金錢呢？況且：(1)、文化局長謝小韞，及其祕書鍾
    春森，文化局工程負責人游光燦主任、經辦人沈秀蓉皆知悉
    上訴人宏海公司和上訴人甲○○之關係為合夥。(2)、文化局
    工程營造過程中之會議皆由上訴人宏海公司所參與，而上訴
    人甲○○並未參加，此有文化局內部會議紀錄錄音可供函調
    證明。(3)、文化局工程之次承攬廠商亦皆知悉上訴人宏海公
    司和上訴人甲○○之關係為合夥。(4)、上訴人甲○○所寄存
    證信函（參見原證1） 要求防水工程款之一半，若非合夥，
    為何僅要求一半之數額呢？(5)、若非合夥關係，文化局工程
    兩位工地主任中其中一位為上訴人宏海公司法定代理人之女
    兒己○○，及宏海公司所派協助工程完工之員工為何都未支
    薪？
２、兩造之間就桃園縣文化局工程並非借名關係而是合夥關係，
    此自上訴人甲○○93年3 月29日之三重4 支郵局第98號存證
    信函附表內標題言明：「工程費及部分中壢分公司開辦費結
    算金額計算表」，足見兩者關係是合夥，否則如僅借牌何必
    會算呢？
３、依據93年12月29日下午2 時10分在鈞院桃園簡易庭的言詞辯
    論筆錄第6 頁中載明【法官問：「兩造後來寫結算書是否為
    了結束雙方的合作關係」而上訴人甲○○回答：「沒有錯是
    結算文化局工程，但是已經是在雙方結束之後」】由此可知
    ，當事人兩造於92年11月25日寫文化局工程款結算書時，雙
    方已無合作關係，兩造皆認為此結算書已包括履約保證金，
    就文化局工程已會算完結，所以宏海公司才支付1,596,165
    元給上訴人甲○○，頃上訴人甲○○竟出爾反爾意圖混淆結
    算書上之記載顯屬不當。
４、兩造於92年11月25日所簽文化局工程款結算書中有列「曾」
    80,000，即是履約保證金之半數，足見結算書已將履約保證
    金算入，且上訴人甲○○亦已親筆簽署認證完畢，頃如上訴
    人要重新核算，自應提出全部帳單重新核算，不應僅就單項
    計算，才不致發生偏差之結果，致上訴人甲○○又重複向上
    訴人宏海公司請求履約保證金。
(五)、兩造就本件桃園縣文化局工程皆有支出費用，惟兩造所簽文
    化局工程款結算書內已就工程全部帳款結算完畢，上訴人甲○○不應就履約保證金等單項向上訴人宏海公司請求返還，
    退步言之，上訴人甲○○就文化局工程如要重新核算，自應
    將全部帳單重新核算，不應僅就履約保證金等單項提出重新
    計算，因於文化局工程期間中（92年9 月至11月），對於上
    訴人宏海公司支援工程完工的員工丙○○、呂慧蘭及己○○
    之工資及發票差額之差額42,005元（實際支出發票差額金額
    77,005元－結算書中發票差額金額35,000元＝42,005元），
    亦都未列入結算書之中。換言之，若上訴人甲○○就履約保
    證金單項提出重新計算，亦應支付文化局工程相關員工薪資
    及92年11月25日以後由上訴人宏海公司再代支付之文化局工
    程款之未付款項，如：錦鍾實業有限公司53,466元、昇呈企
    業有限公司180,000 元，甚至於文化局工程款迄今亦有未付
    之部分如：瑞彬家具有限公司119,300 元，皆未併入結算單
    內，自應由上訴人甲○○負責，是以倘若上訴人宏海公司之
    前述抗辯無理由，則併此主張抵銷。
(六)、上訴人甲○○主張上訴人宏海公司支付文化局工程中之水電
    工程款金額過高且文化局工地主任己○○並未參與工程，所
    以不需對己○○支付薪資云云，惟查：文化局水電工程部分
    皆有施工細目可稽，其金額並非為上訴人任意浮報，且為完
    成文化局之工程，因應文化局需求，必須變更水電工程部分
    設計，因而須追加預算，上訴人並無浮報水電工程款金額。
    另己○○為文化局工地主任，實際到現場參與工程之進行，
    此有參與文化局工程之各協力廠商經辦人員皆可證明。
(七)、上訴人甲○○於95年9 月25日民事準備(八)狀中第6 點主張其
    具有技師執照，對於工程，比上訴人宏海公司法定代表人熟
    悉甚多，何勞上訴人法定代理人之女兒擔任工地主任云云，
    惟查：上訴人宏海公司92年8 月6 日海〈桃〉工字第000 五
    號函之附件可知上訴人宏海公司法定代理人之女兒己○○係
    為上訴人甲○○之職務代理人，另查文化局工程期間現場施
    作照片可知施工現場白板上的字為己○○所寫，另上訴人宏
    海公司傳真給協力廠商瑞商〈林偉中〉傳真單的字亦為己○○所寫，己○○於文化局工程期間負責聯絡協力廠商及其他
    相關工作事宜，實際上擔任文化局工程工地主任一職可明，
    次查己○○92年、93年之所得扣繳憑單可知其於大學期間即
    任職宏海公司，並領有薪資報酬。
(八)、上訴人甲○○於95年10月25日所提民事準備狀(九)中主張「戊○○是宏海公司之親戚，其所提出之估價單前後不符，…，
    有配合宏海公司出具不實文書」云云，惟查：桃園縣文化局
    92年8 月13日給上訴人宏海公司函說明第2 項第4 點關於水
    電部分記明：「水電部分增加一樓表演藝術課、圖書資訊課
    ，二樓視覺藝術課等電源設備重新配置。另外屋頂突出層研
    習教室R01 、R02 、R03 ，各增加一處插座、冷氣管配置等
    …」，相互對照戊○○於92年8 月2 日及同年8 月10日給宏
    海公司之估價單和文化局追加工程細項，可知其價款品名大
    致相同，戊○○並非配合上訴人宏海公司出具不實文化局工
    程款估價單，而係實際就文化局工程施工後，向上訴人宏海
    公司請款，此更有上訴人宏海公司會計呂慧蘭簽名審核確認
    可明。綜上所述，就本件文化局之工程已於92年11月25日所
    簽文化局工程款結算書中全部結算完畢，上訴人宏海公司自
    不須返還桃園縣文化局所返還之履約保證金與上訴人甲○○
    ，退步言之，上訴人甲○○就文化局工程如要重新核算，自
    應將全部帳單重新核算，不應僅就履約保證金等單項提出重
    新計算，是以倘若上訴人宏海公司之前述抗辯無理由，則併
    此主張抵銷。
(九)、綜上，上訴人宏海公司就宏海公司中壢店與上訴人甲○○之
    合作方式其契約性質應屬民法第667 條之合夥契約，依公司
    法第13條規定「公司不得為合夥事業之合夥人」，是兩造之
    合夥契約無效，且係乙○○個人與上訴人甲○○合夥，上訴
    人甲○○自應另循法律途徑解決兩造之投資會算問題，以符
    法律規定。縱認兩造之合夥契約有效，但兩造合意解散合夥
    事業後，未進行清算程序，依民法第682 條第1 項規定上訴
    人甲○○不得請求合夥財產之分析等語，資為抗辯。
四、兩造不爭執事項：
(一)、宏海公司中壢店是在93年2 月7 日繳清房租，93年4 月20日
    申辦結束營業，93年5 月6 日核准結束營業（見本院94年12
    月7 日準備程序筆錄第107 頁）。
(二)、文化局工程是以上訴人宏海公司名義得標（見本院94年12月
    7 日準備程序筆錄第107頁）。
(三)、文化局工程總工程款款為1,855,790 元（見本院95年1 月4
    日期日準備程序筆錄第128 頁）。
(四)、上訴人甲○○與乙○○於92年11月25日就文化局工程結算，
    結果上訴人宏海公司應給付上訴人甲○○1,596,165 元，且
    已如數支付。
(五)、文化局工程之履約保證金162,000 元係由上訴人甲○○墊付
    。
五、本件上訴人甲○○起訴主張伊就宏海公司中壢店之經營，係
    與宏海公司「合作」，而非與該公司法定代理人乙○○「合
    夥」之事實，為上訴人宏海公司所否認（見原審卷第77頁、
    本院96年12月4 日筆錄第2 頁），抗辯稱上訴人甲○○係與
    上訴人宏海公司之法定代理人乙○○合夥經營宏海公司中壢
    店等語。按法人於法令限制內，有享受權利、負擔義務之能
    力，民法第26條前段固然定有明文，但法人與代表之自然人
    分屬不同之權利義務主體，各有其獨立之人格，不容混為一
    談。是本件首應審究者，乃上訴人甲○○就宏海公司中壢店
    之經營，究係與何人以何種法律關係為之。
(一)、按當事人主張有利於己之事實者，就其事實有舉證之責任。
    民事訴訟法第277 條前段定有明文。又民事訴訟如係由原告
    主張權利者，應先由原告負舉證之責，若原告先不能舉證，
    以證實自己主張之事實為真實，則被告就其抗辯事實即令不
    能舉證，或其所舉證據尚有疵累，亦應駁回原告之請求（最
    高法院17年度上字第917 號判例可資參照）。
(二)、本件上訴人甲○○主張伊就宏海公司中壢店之經營，係與上
    訴人宏海公司「合作」，惟本件關於共同經營宏海公司中壢
    店之事宜，均係乙○○與上訴人甲○○洽商之事實，固為兩
    造所不爭執，然乙○○究係基於上訴人宏海公司法定代理人
    身份或個人身份與上訴人甲○○約定宏海公司中壢店之相關
    事宜，兩造則有爭執，上訴人甲○○主張乙○○係以上訴人
    宏海公司法定代理人之身分與伊商談「合作」事宜，故就宏
    海公司中壢店之經營，伊與上訴人宏海公司有「合作」關係
    ，此一事實自應由上訴人甲○○舉證以實其說。查上訴人甲○○前開主張，無非係以伊於合作期間往來之款項，係匯入
    上訴人宏海公司帳戶，為其論斷之依據，然為習慣或交易之
    便利性而提供自己以外之人之帳戶，供款項匯入亦係資金往
    來方式之一，非謂所匯入款項即屬該帳戶申設名義人所有。
    且乙○○為上訴人宏海公司之法定代理人，又實際負責宏海
    公司之經營，其為存取之便利而要求與之有資金往來之人將
    款項匯入上訴人宏海公司帳戶，並無違於常情。此外，上訴
    人甲○○亦未提出任何關於伊與上訴人宏海公司間，就宏海
    公司中壢店之經營有所合意之證明。從而，尚難以乙○○為
    宏海公司法定代理人且上訴人甲○○將相關款項匯入上訴人
    宏海公司帳戶之事實，即認上訴人甲○○「合作」之對象為
    上訴人宏海公司，是上訴人宏海公司抗辯伊與上訴人甲○○
    就宏海公司中壢店之經營並未有所合意，宏海公司中壢店係
    上訴人甲○○與乙○○個人合資經營，洵屬有據。
(三)、上訴人甲○○又主張前開合作關係並非合夥，然為上訴人宏
    海公司所否認。按2 人以上互約出資以經營共同事業之契約
    為合夥，民法第667 條第1 項定有明文。且合夥契約非要式
    行為，只要2 人以上為出資之約定，雖未訂立書據，其合夥
    亦屬成立（最高法院22年上字第2894號判例參照）。就宏海
    公司中壢店之經營，上訴人甲○○與乙○○口頭約定出資、
    利潤各一半，苟有虧損亦係一人負擔一半之事實，為兩造所
    不爭執（見原審卷第102 頁、第168 頁至第169 頁、本院95
    年10月25日筆錄）。上訴人甲○○與乙○○既合意出資成立
    宏海公司中壢店，該店之出資、利潤、虧損均一人一半，且
    由上訴人甲○○擔任實際經營管理之人，乙○○則擔任負責
    人，渠等顯係約定出資另外再經營宏海公司中壢店，而非由
    上訴人甲○○與上訴人宏海公司約定對該公司中壢分公司（
    即中壢店）出資，核屬民法第667 條第1 項之合夥契約無疑
    。故上訴人甲○○主張伊與上訴人宏海公司之間就宏海公司
    中壢店基於無名契約而合作，並不足採。上訴人甲○○係與
    乙○○合夥經營宏海公司中壢店，堪予認定。
(四)、綜上，乙○○係以個人身分，與上訴人甲○○就上訴人宏海
    公司中壢店之經營為合意而成立合夥，既如前述，則上訴人
    甲○○依前開合夥關係，請求上訴人宏海公司給付宏海公司
    中壢店庫存款之半數，即乏依據。
六、上訴人甲○○主張文化局工程是伊個人向上訴人宏海公司借
    牌標得，工程相關費用均由伊支付之事實，為上訴人宏海公
    司否認，並以前揭情詞置辯。上訴人甲○○主張伊與上訴人
    宏海公司間另有該法律關係存在，自應就此項法律關係發生
    所須具備之特別要件負舉證之責（最高法院48年台上字第
    887 號判例要旨可參）。經查：
(一)、上訴人甲○○主張文化局工程係伊單獨向上訴人宏海公司借
    牌投標施作等情，無非係以：(1)、廠商於工程日報表中記載
    「宏海家俱有限公司甲○○」（見本院卷一第166~212 頁）
    。(2)、上訴人宏海公司93年11月於原審提出之民事答辯狀承
    認上訴人甲○○曾表示欲以上訴人宏海公司名義投標文化局
    工程等語（見原審卷第73頁及第170 頁）。(3)、文化局工程
    之押標金及保證金為上訴人甲○○所支付等情為其論斷依據
    。然而，文化局工程係以上訴人宏海公司名義投標之事實已
    為兩造所不爭執，兩造有爭議者，乃文化局工程係上訴人甲○○個人名義向上訴人宏海公司借牌，抑或上訴人甲○○基
    於與乙○○間就中壢店之合夥關係向上訴人宏海公司借牌，
    前開工程日報表及上訴人支付押標金及保證金之事實即便屬
    實，亦僅足以證明上訴人甲○○確有施作文化局工程及支付
    工程相關費用，卻不足以證明文化局之工程係上訴人甲○○
    單獨向上訴人宏海公司借牌投標。至上訴人宏海公司於原審
    前開答辯內容，僅足證明上訴人宏海公司承認上訴人甲○○
    曾主動表示欲向上訴人宏海公司借牌標文化局工程之事實，
    然上訴人宏海公司於該次答辯理由中亦說明嗣後該工程係由
    上訴人甲○○與之（乙○○）合夥等語，從而，上訴人甲○○並無從以前開證據證明文化局工程係伊個人向上訴人宏海
    公司借牌標得，進而主張其與上訴人宏海公司間另成立借名
    契約。
(二)、況證人丁○○即錦鍾實業股份公司之副總於本院準備程序中
    證稱，該公司於92年承包上訴人宏海公司之文化局屋頂防水
    工程。工程款第一次是上訴人甲○○開票，第二次是乙○○
    開上訴人宏海公司的票，該工程係伊主動與乙○○聯繫，黃
    女嗣後與之簽約，伊到現場時乙○○及上訴人甲○○都有在
    場，當初跟雙方都有聯絡等語（見本院95年11月29日筆錄第
    2 至第3 頁）；證人丙○○即上訴人宏海公司之送貨員於本
    院準備程序中證稱：文化局的工程伊有幫忙輕鋼架拆除工程
    、地平工程、屋頂防水隔熱工程、拆除舊有地磚、搬運工程
    、ＯＡ搬運及組裝等部分，是乙○○叫伊做的。證人己○○
    亦有在現場從事工程有關的事情。伊在某幾個月就該工程有
    額外抽獎金等語（見本院95年11月29日筆錄第3 至第7 頁）
    ；證人己○○於本院準備程序中證稱：伊於文化局工程施作
    期間負責監督及拍照，地板師傅、刷油漆師傅、電工都是我
    負責聯絡他，我是依兩造給的進度告知他們當天要做什麼，
    我再負責拍照。舊有的設備拆除時亦需幫忙搬離並且清理現
    場。工作期間是92年7 月暑假，前後大約有兩個月，是乙○○僱用伊至前開工地工作，且曾經聽乙○○說要和上訴人甲○○一起去標工程等語（見本院96年1 月3 日筆錄第2 頁以
    下）。再參以上訴人宏海公司於92年8 月6 日確實發函桃園
    縣政府陳報文化局工程之工地負責人為上訴人甲○○、代理
    人為證人己○○，有上訴人宏海公司92年8 月6 日海（桃）
    工字第005 號函可憑（附於上訴人宏海公司96年2 月1 日民
    事上訴補充理由(七)狀）。足見文化局工程非由上訴人甲○○
    一人單獨負責，乙○○亦投入相當之財力、物力及人力於其
    中。上訴人甲○○主張該工程係伊個人向上訴人宏海公司借
    牌得標施作，與事實並不相符。再者，據上訴人甲○○與乙○○於92年11月25日結算結果所列項目除文化局工程有關開
    支外，亦包括上訴人甲○○與乙○○合夥經營之宏海公司中
    壢店之費用（例如：記帳費、電話費等），雙方結算係以一
    人一半方式計算等事實，為兩造所不爭執，且有原證10渠等
    結算明細可參，依該明細之記載上訴人甲○○於結算後所領
    得之1,596,165 元，其計算過程係：（總工程款1,855,790
    元－總支出費用1,686,273） ÷2 ＝各自應分得之利潤84,7
    58元；上訴人甲○○墊支之費用210,000 元與乙○○墊支之
    費用517,013 元相差307,013 元，該款自工程款中退還予乙○○；渠等合夥宏海公司中壢店部分，乙○○墊付之電話費
    11 ,711 元、記帳費12,000元各分擔一半，墊付之上訴人甲○○罰單6,000 元由曾某自行負擔，就此3 筆費用，上訴人
    甲○○個人應返還乙○○17,855元；瑞彬借款150,000 元未
    還，由乙○○負擔。是依前開計算結果乙○○可得259,625
    元（即391,771 ﹢17,855–150,000 ＝259,625）， 總工程
    款1,855,790 元與乙○○可得之259,625 元相減，即為上訴
    人甲○○可得之1,596,165 元。
(三)、綜上，苟非乙○○與上訴人甲○○合夥向上訴人宏海公司借
    牌標得文化局工程，乙○○何需投入相當之人力、物力及財
    力於該項工程？上訴人甲○○為何又須將利潤與乙○○對半
    分？乙○○又何須分擔文化局工程之費用？文化局工程相關
    計算又為何可與渠等合夥之宏海公司中壢店費用一併為之？
    是上訴人甲○○主張文化局工程係伊單獨借牌標得並施作，
    並不足採，上訴人宏海公司主張該工程係以上訴人甲○○與
    乙○○合夥之宏海公司中壢店名義向上訴人宏海公司借牌得
    標施作，應堪採信。從而，文化局工程所退回之履約保證金
    既已屬上訴人乙○○與上訴人甲○○之合夥所有，上訴人甲○○個人與上訴人宏海公司之間又未因借牌就文化局工程另
    成立一契約，則其依借名契約請求上訴人宏海公司給付文化
    局工程之履約保證金，即屬無據。
七、況且，按合夥人於合夥清算前，不得請求合夥財產之分析。
    民法第682 條第1 項定有明文。且依同法第697 條第1 項、
    第2 項、第699 條之規定觀之，合夥財產應先清償合夥債務
    ，或劃出必要之數額後尚有賸餘，始應返還各合夥人之出資
    ，必清償合夥債務及返還各合夥人出資後，尚有賸餘者，始
    應按各合夥人應受分配利益之成數，分配於各合夥人。查本
    件上訴人甲○○與乙○○間之合夥解散後尚未清算，故未依
    前開規定清償合夥債務及劃出必要之數額，有無賸餘財產，
    迄未可知，則上訴人甲○○訴請分配合夥財產，即有未合（
    最高法院86年度台上字第2995號民事判決意旨參照）。
八、上訴人宏海公司中壢店係上訴人甲○○與乙○○之合夥，文
    化局工程亦係以該合夥之名義向上訴人宏海公司借牌標得，
    前開工程之履約保證金退回後既歸合夥財產，上訴人宏海公
    司並非前開合夥之合夥人，則上訴人甲○○請求上訴人宏海
    公司分配合夥剩餘財產，自屬無據。況且該合夥關係經渠等
    合意終止後，並未依前開法律規定進行清算，上訴人甲○○
    亦無從就合夥財產請求分配。是上訴人甲○○請求上訴人宏
    海公司給付274,709 元，及自93年6 月26日起算之法定遲延
    利息，為無理由，不應准許。原審就上訴人宏海公司所為敗
    訴判決，命其給付上訴人甲○○112,954 元及遲延利息並宣
    告假執行部分，即有未合，上訴人宏海公司上訴論旨指摘原
    判決此部分不當，求予廢棄改判如主文第2 項，為有理由，
    應予准許；就上訴人甲○○所為敗訴之判決，核無違誤，上
    訴人甲○○上訴論旨指摘原判決此部分不當，求予廢棄改判
    ，為無理由，應予駁回。
九、兩造其餘之攻擊或防禦方法及未經援用之證據，經本院斟酌
    後，認為均不足以影響本判決之結果，自無逐一詳予論駁之
    必要，併此敘明。
十、據上論結，本件上訴人宏海公司之上訴為有理由，上訴人甲○○之上訴為無理由，依民事訴訟法第436 條之1 第3 項、
    第449 條第1 項、第450 條、第78條，判決如主文。
中　　華　　民　　國　　96　　年　　12　　月　　25　　日
            民事第一庭    審判長    法  官  郭琇玲
                                    法  官  吳爭奇
                                    法　官　卓立婷
正本係照原本作成。
如不服本判決，僅得於收受本判決正本送達後20日內，以適用法
規顯有錯誤為理由，向本院提出上訴狀。
中　　華　　民　　國　　96　　年　　12　　月　　25　　日
                                    書記官  冒佩妤
